---
title: "Séries Temporais"
description: |
  <span style="font-size: 18px; color: #05192d;">Teoria e prática (em R) o conteúdo de Séries Temporais.</span>
author:
  - name: Filipe Formiga 
    url: https://example.com/norajones
date: "`r Sys.Date()`"
output:
  distill::distill_article:
    toc: true
    toc_depth: 2
    toc_float: true
---

```{r setup, include=FALSE}
knitr::opts_chunk$set(echo = TRUE, language = "r")
```

# Considerações Iniciais

## Objetivos

Essa página tem como objetivo apresentar os principais conceitos, ideias e aplicações sobre o conteúdo de Séries Temporais de maneira simples e acessível. Cada conceito será usualmente acompanhado por exemplos de aplicação e no software R.

Embora feito com bastante critério, este material provavelmente não está isento de erros e será periodicamente atualizado. Em caso de dúvidas ou sugestões, favor entrar em contato com: prof.filipeformiga@gmail.com. Qualquer dúvida ou crítica construtiva será bem vinda!

Dito isso, o primeiro passo para que se possa acompanhar este material é através da instalação e utilização dos pacotes `fpp2` e `tidyverse`, conforme abaixo:

```{r packages, message=FALSE, warning = FALSE}
library(tidyverse)
library(fpp2)
```

Caso seja necessário o carregamento de outros pacotes, o faremos no decorrer do texto, mas os dois acima são essenciais em praticamente todos os tópicos deste material. O conteúdo dessa página pode ser resumido da seguinte maneira: \

**Introdução:** serão apresentados os conceitos básicos, motivação e exemplos de séries temporais que servirão como pilares para os próximos tópicos.

**Modelos de Suavização Exponencial:** neste tópico será abordada a decomposição de séries temporais (tendência e sazonalidade) segundo essa abordagem; métodos de estimação de tendência e sazonalidade, e ainda serão apresentados os modelos de Médias Móveis (MM) e Suavizações Exponenciais Simples (SES), de Holt (SEH) e Holt-Winters (HW).

**Modelos de Box-Jenkins:** metodologias baseadas nos modelos probabilísticos de Box-Jenkins, onde serão apresentados modelos para séries estacionárias (AR, MA e ARMA), séries com tendência (ARIMA), sazonalidade (SARMA) e para séries com tendência e sazonalidade (SARIMA).

## Principais Referências

Este material consiste em um compilado de duas principais referências, como segue:

* ***Forecasting, Principles and Pratice***, escrito por Rob J. Hyndman e George Athanasopoulos: este livro está disponível como página da web, e por ser acessado através do link: https://otexts.com/fpp3/.
* ***Análise de Séries Temporais: Modelos Univariados***: abrange grande parte do material teórico disponibilizado. O livro pode ser adquirido em: .

O conteúdo será atualizado semanalmente, e à medida que novos materiais forem utilizados, estes serão adicionados à lista acima.

# Introdução

## Conceitos básicos e notação

Como o próprio nome já descreve, uma série temporal é **qualquer conjunto de observações ordenadas no tempo**. São exemplos de séries temporais:

* médias diárias de temperatura em determinada cidade;
* índices diários da bolsa de valores (IBOVESPA);
* valores diários da cotação do dólar;
* registro de marés no porto de Santos;
* número mensal de passageiros de determinada companhia aérea;
* dentre outros exemplos.

Perceba que se olharmos, por exemplo, para a média diária de temperatura de determinada cidade temos um valor específico para a temperatura (denotado por $Z$) para cada período de tempo ($t$), que estão sendo contabilizado em dias. Este é um caso em que temos uma série em intervalos **discretos**, pois temos um valor da variável de interesse em pontos bem definidos.

Já o caso do registro de marés no porto de Santos se trata de uma variável em intervalos **contínuos**, pois essa característica é medida em um intervalo contínuo sendo composto por infinitos valores. Para medir o tempo em séries contínuas usualmente tomam-se intervalos $\Delta t$ de tempo e se faz uma "discretização" da série para que intervalos bem definidos sejam utilizados. Esse procedimento é usualmente utilizado porque além de simplificar e organizar a informação contida na série, não acarreta em perdas de acurácia ou precisão na análise.

Séries temporais são inicialmente identificadas e observadas através de um gráfico de linhas, em que no eixo $X$ dispomos do tempo ($t$) enquanto no eixo $Y$ podemos observar a nossa variável de interesse ($Z$).

Para iniciarmos o conhecimento sobre a notação, considere o seguinte exemplo, carregando o pacote `fpp2` e a base de dados `elecsales`. Essa série se refere às vendas anuais de eletricidade para a Austrália do Sul, em GWh, entre os anos de 1989 e 2008.

```{r elec1}
elecsales
```

Aqui, podemos definir alguns conceitos importantes, como:

* $Z_t$: é a t-ésima observação ($t = 1, ... , T$) da variável de interesse $Z$, já descrita anteriormente. Para o exemplo, $Z_{1} = 2354,34; ...; Z_{20} = 3655,00$;
* $t$: é o índice da observação da variável $Z$. Exemplo: $Z_1$ denota a primeira observação de $Z$; $Z_2$ é a segunda observação, e assim por diante ($t=1,..., T$);
* $T$: tamanho da amostra, sendo para este caso, $T=20$. Sempre observar a diferença entre o índice $t$ e o total amostral $T$;
* **Período**: é a frequência das observações da série em estudo. Neste caso, como temos uma observação por ano, **o período é anual**;
* $Z_1$, na notação do exemplo, representa o valor da variável $Z$ no período 1, que neste caso se refere ao ano de $1989$, e assim por diante.

Note que precisamos inicialmente identificar o que estamos estudando (variável $Z$), o período (no exemplo, em anos) e o tamanho amostral. Essa informação pode parecer óbvia, mas a interpretação até mesmo de modelos avançados de séries temporais dependem do conhecimento desses elementos básicos. O período pode se apresentar em anos, meses, trimestres, semestres ou em unidades de tempo menores como horas, minutos, segundos etc.

Para visualizar uma série temporal podemos utilizar a função `autoplot`, do pacote `fpp2` e adicionar alguns elementos do `fpp2`, já que essa função é baseada neste pacote.

```{r gg1}
autoplot(elecsales, colour = 'deepskyblue', size = 2,
         xlab = 'Ano', ylab = 'Energia vendida (GWh)') +
  theme_classic()
```

Dentre alguns argumentos importantes dessa função, temos:

* `colour`: define a cor utilizada na linha. Uma quantidade considerável de opções de cores pode ser acessada [clicando aqui](http://www.stat.columbia.edu/~tzheng/files/Rcolor.pdf);
* `size`: determina a largura da linha;
* `xlab` e `ylab`: títulos dos eixos;
* `theme_classic()`: altera o tema utilizado. Acesse a [biblioteca do ggplot2](https://ggplot2.tidyverse.org/reference/ggtheme.html) para encontrar diferentes temas, caso seja necessário.

Para mais detalhes sobre a função `autoplot`, acesse a [documentação da função](https://www.rdocumentation.org/packages/survMisc/versions/0.4.2/topics/autoplot).

A função `autoplot` detecta o tipo do objeto em que se deseja extrair o gráfico e realiza a operação da maneira que julga adequada. A Figura acima, por exemplo, resulta em um gráfico de série temporal por conta do tipo do objeto `elecsales`:

```{r electipo}
class(elecsales)
```

Por padrão, a classe do R utilizada para denotar séries temporais é dada acima (`ts`, representando a abreviação de *time series*). Outros tipos serão utilizados posteriormente para trabalhar com esse tipo de análise, mas por hora vamos nos concentrar nos objetos da classe `ts`.

## Objetivos e motivação

Ao coletar e observar os dados no tempo de determinada série $Z_{t}=Z_{1}, ..., Z_{T}$, o pesquisador pode estar em:

* fazer previsões de valores futuros da série;
* descrever o comportamento da série;
* procurar periodicidades relevantes nos dados;
* investigar o mecanismo gerador da série;
* entre outros.

Existem inúmeros métodos (conhecidos ou não) para atingir os objetivos acima, e a maioria deles são baseados na construção de **modelos probabilísticos** que ao serem criados, usualmente são capazes de descrever o comportamento de uma série temporal. Para entender melhor sobre estes modelos, as próximas 3 sessões auxiliam no aprendizado de conceitos básicos que serão úteis para a construção desse modelo.

**É muito importante que todas elas sejam estudadas e entendidas antes de ir para as próximas etapas**, já que são praticamente um dicionário dos termos que serão utilizados de agora em diante.